【裁判字號】    89,上重訴,431
【裁判日期】    890518
【裁判案由】    殺人
【裁判全文】
臺灣高等法院臺南分院刑事判決    八十九年度上重訴字第四三一號 首股 Ａ
      上  訴  人  臺灣雲林地方法院檢察署檢察官
      上  訴  人
      即  被  告  丙  ○  ○
      輔  佐  人  丁  ○○○
      指定辯護人  本院法官  甲  ○  ○
右上訴人因殺人案件，不服臺灣雲林地方法院八十八年度重訴字第一○號中華民國八
十九年二月二十九日第一審判決（起訴案號：臺灣雲林地方法院檢察署八十八年度偵
字第五六○一、五六六○號），提起上訴，本院判決如左：
      主      文
上訴駁回。
      事      實
一、丙○○於民國（下同）八十五間，曾犯過失傷害罪，被判處有期徒刑二月確定，
    於八十五年十一月二十二日易科罰金執行完畢。丙○○於七十八年間與邊淑宜結
    婚，婚後在職場上，因個性懶散，好逸惡勞，缺乏勤奮耐勞習性及負責任精神，
    經常請假、遲到早退，頻頻更換工作，長期間工作不順利，無固定收入。尤其於
    八十六年十月之後，即失業在家，而由其妻邊淑宜在外從事清潔工、看護工等工
    作賺錢養家。故其與邊淑宜所生二名子女，長子邊益昌於八十五年間改從母姓，
    而交由邊淑宜娘家撫養。丙○○亦經常向邊淑宜及其娘家索取零用錢，並曾使用
    邊淑宜之信用卡購物刷付新台幣（下同）三十餘萬元，亦曾對邊淑宜施加暴力。
    邊淑宜因不能忍受丙○○好吃懶做不負責任之個性及暴力傾向，而於八十八年十
    月中旬，搬出居住在其所工作之雲林縣北港鎮○街里○○路一二三號中國醫藥學
    院附設北港媽祖醫院（下稱媽祖醫院）居住，遭致丙○○不滿，數度打電話及到
    邊淑宜之工作地點，要邊淑宜回家同居被拒，而數度引起爭執。丙○○於八十八
    年十月三十一日晚上七點多，先與邊淑宜電話連絡在醫院中庭見面後，丙○○即
    從家中攜帶一把刀刃長二九公分、刀柄長一一．五公分為他人棄置其所檢獲之銳
    利尖刀（經雲林縣警察局鑑驗為非屬槍彈藥刀械管制條例列管之刀械），插在
    背部腰際上，騎上ＶＮＭ－五九六號機車，前往北港媽祖醫院找邊淑宜談判，抵
    達後與邊淑宜到媽祖醫院地下室，丙○○要求邊淑宜回家居住，並以自殺相要脅
    ，為邊淑宜拒絕，二人又起爭執，約至當晚九時許，丙○○因氣憤邊淑宜不肯回
    家同住，竟基於殺人犯意，抽出隨身攜帶之上述尖刀，猛刺邊淑宜之左胸一刀，
    並繼續朝邊淑宜胸部、背部、四肢刺殺約十二刀，而於邊淑宜不支倒地後，仍然
    橫切其頸部一刀，造成邊淑宜頸部橫向利刃切割傷一四×七×三公分，造成表皮
    肌肉、軟組織及氣管等器官切割傷、左乳頭下方利刃穿刺傷四×三×三公分、左
    乳房下方利刃劃傷三×０．五公分、左季肋部上方利刃穿刺傷三×三×四公分、
    左腹側部利刃穿刺傷四×三×四公分、臍部上方利刃穿傷四×三×四公分、右乳
    頭內側利刃穿刺傷三．五×三×三公分、右乳頭下方利刃穿刺傷三×三×三公分
    、右側肩胛上方利刃穿刺傷三×一×四公分、右肩胛間部利刃穿刺傷四×一×八
    公分、右胸外側部利刃穿刺傷三×三×三公分、左上臂前部利刃穿刺傷四×四×
    三公分、右膝前部利刃貫穿傷四×三×二公分、左上臂後部利刃穿刺傷四×三×
    三公分、右前臂後部利刃劃傷四×０．五公分。多處刺傷並深及肺、肝等內臟器
    官，導致出血性休克當場死亡。丙○○殺害邊淑宜後，立即攜帶兇刀，騎機車逃
    離現場，將兇器丟棄於北港糖廠內卡拉ＯＫ室之屋簷上。嗣於翌日下午四時左右
    ，在雲林縣北港鎮○○里○○街十七鄰二十巷三號，為警逮捕查獲，並依其供述
    而扣得被告殺人用之尖刀一把。
二、案經邊淑宜母親乙○○告訴及雲林縣警察局北港分局報請臺灣雲林地方法院檢察
    署檢察官偵查起訴。
      理      由
一、訊據上訴人即被告丙○○固坦承殺人之事實，惟否認有殺人之故意，辯稱：伊要
    求其妻邊淑宜回家照顧孩子，邊淑宜不肯，而發生爭吵，伊取出兇刀，表示要自
    殺，邊淑宜要拉被告的手，而不小心刺到邊淑宜胸部，才一時氣憤，失去理智行
    兇，並無故意殺人云云。然查：
（一）本件死者經乙○○即死者之母指認屍體，認係邊淑宜無訛，且經台灣雲林地方
      法院檢察署檢察官會同法醫師相驗、解剖，經局部勘驗結果；其胸部、背部、
      四肢被刺殺約十四刀，頸部被橫切一刀，造成頸部橫向利刃切割傷一四×七×
      三公分，造成表皮肌肉、軟組織及氣管等器官切割傷、左乳頭下方利刃穿刺傷
      四×三×三公分、左乳房下方利刃劃傷三×０．五公分、左季肋部上方利刃穿
      刺傷三×三×四公分、左腹側部利刃穿刺傷四×三×四公分、臍部上方利刃穿
      傷四×三×四公分、右乳頭內側利刃穿刺傷三．五×三×三公分、右乳頭下方
      利刃穿刺傷三×三×三公分、右側肩胛上方利刃穿刺傷三×一×四公分、右肩
      胛間部利刃穿刺傷四×一×八公分、右胸外側部利刃穿刺傷三×三×三公分、
      左上臂前部利刃穿刺傷四×四×三公分、右膝前部利刃貫穿傷四×三×二公分
      、左上臂後部利刃穿刺傷四×三×三公分、右前臂後部利刃劃傷四×０．五公
      分。解剖結果；頸部為橫向切割傷。胸部四處穿刺傷、一處劃傷，右乳頭下方
      傷口與右乳頭內側傷貫穿，左右乳頭下方穿刺至肋骨。腹部二處刺穿傷，左腹
      側傷穿刺進入骨盆腔。背腰臀部三處穿刺傷，右側肩胛骨上方及背部，右胸外
      側穿刺傷貫穿進入胸腔刺入肺臟。上肢三處穿刺傷一處劃傷。氣管正中處前緣
      橫向切開成○‧７公分寬開口。肺部二處刺穿傷，右第五、六肋骨穿刺傷，左
      第七、八肋骨穿刺傷，穿刺傷對應背部肩胛區穿刺傷。肝有二處穿刺傷，多處
      裂傷。脾一處裂傷。鑑定死因為單刃多處穿刺傷深入體內內臟，導致出血性休
      克致死，此有驗斷書、相驗屍體證明書、勘驗筆錄各一件及相驗照片二十五張
      、解剖照片二十二張在卷足參，足見死者邊淑宜係遭外力以單刃刀器刺死，並
      無疑義。
（二）被告丙○○於當日晚間八時許與死者出現媽祖醫院，殺害邊淑宜後於當日晚間
      九時許騎機車逃離媽祖醫院，及邊淑宜被害死亡等事實，業據證人黃家瑜、黃
      玉娟、蔡三郎、吳西賢、許秀娥等於偵、審中證述相符，被告亦先後於警訊、
      偵查及原審審理中自承於前揭時地，攜帶尖刀一把，騎機車前往被害人邊淑宜
      工作處所即媽祖醫院與邊淑宜談判，要邊淑宜回家照顧小孩，為邊淑宜所拒絕
      ，而發生爭吵，進而持刀刺死邊淑宜，之後騎機車逃逸，並將兇刀丟棄在北港
      糖廠內卡拉ＯＫ室之屋簷上，參以被告於八十八年十一月十一日由檢察官帶至
      現場模擬當天事發經過，均相符合，有被告殺害邊淑宜所用之尖刀一把、被告
      殺人時所穿之血衣一套扣案、現場照片三十張、場位置圖一張、被告現場模
      擬照片三十張、勘驗筆錄、錄影帶等物附卷足憑，且扣案行兇用之尖刀為警察
      依被告之供述而尋獲，足見被害人邊淑宜確為被告所殺死無訛。
（三）證人即負責檢驗邊淑宜屍體之法醫鄭寬於原審審理時結證稱：「邊淑宜的致
      命傷是胸腔、腹腔及背部穿刺傷、頸部之切割傷是被害人已無生命跡象時被切
      割的，所以刀切很整齊。依傷勢看來，刀正反握均有可能，但【反握可能性較
      高】。驗斷書所記載穿刺傷，是根據外表所能看到的深度，解剖後才發現穿刺
      到胸腔部。他（指被告）用單刃的刀，如果要自殺，正反握都刺向自己，如果
      用刀刃以切割手或頸部最常見。如果被害人拉扯，力量抵消，且利刃或刀尖向
      自殺者方向，【不可能刺傷被害人，更不可能造成那麼嚴重的傷】。既使或有
      受傷，兩人都可能手腕或上半部有輕微之割傷或刺傷，不可能造成那麼深的穿
      刺傷。依血跡之噴痕來看，高度不是很高，好像是坐著要站起來時被殺，所以
      牆壁才有血跡之噴痕，且高度不是站著的高度。被害人右手之手臂有點小割傷
      ，如果是搶刀的傷，不是那樣，可能是殺了後，刀尾碰到被害人手臂」（參見
      原審卷第二十三頁反面、），再參酌前述勘驗及解剖結果，死者邊淑宜被殺十
      餘刀，除劃傷部分外，餘者刀刀深入內臟，甚而被橫切頸部致切斷氣管，被告
      逃離現場後，尚知將兇刀丟棄北港糖廠內卡拉ＯＫ室屋簷上，以達湮滅證據，
      所辯因要求死者回家居住，死者不從因而爭吵，取出兇刀，表示要自殺，不小
      心刺傷死者胸部，死者大叫，害怕就連續刺傷死者等語，孰人能信？另參酌被
      告之預帶凶器、出手部位、現場被害人受害等情形判斷，被告殺死死者之意志
      相當堅定，被告應有故意殺死其妻邊淑宜之意。
（四）綜上所述，足見被告所辯：其取出兇刀，表示要自殺，邊淑宜要拉被告的手，
      而不小心刺到邊淑宜胸部，才一時氣憤，失去理智行兇等語，顯係應係事後畏
      究飾詞圖卸刑責之詞，均不足採。本件事證明確，被告之犯行實堪認定。
二、核被告所為，係犯刑法第二百七十一條第一項之殺人罪。其基於殺人之犯意，接
    續刺殺邊淑宜於死，其數舉動接續進行，持續侵害同一法益，造成死亡之結果，
    應僅論以一罪。又被告於八十五間，因犯過失傷害罪，被判處有期徒刑二月確定
    ，同年十一月二十二日易科罰金執行完畢，茲於五年內再犯有期徒刑以上刑之罪
    ，為累犯，惟殺人罪之法定本刑為死刑、無期徒刑或十年以上有期徒刑，關於死
    刑、無期徒刑部分，依刑法第六十四條第一項、第六十五條第一項規定，不得加
    重，故僅就有期徒刑部分加重其刑。原審以被告罪證明確，因予適用刑法第二百
    七十一條第一項、第四十七條、第六十四條第一項、第六十五條第一項、第三十
    八條第一項，並審酌被告於七十八年間與邊淑宜結婚，婚後在職場上，因個性懶
    散，好逸惡勞，缺乏勤奮耐勞習性及負責任精神，經常請假、遲到早退，頻頻更
    換工作，長期間工作不順利，無固定收入。尤其於八十六年十月之後，即失業在
    家，而由其妻邊淑宜在外從事清潔工、看護工等工作賺錢養家。故其與邊淑宜所
    生二名子女，長子邊益昌於八十五年間改從母姓，而交由邊淑宜娘家撫養。丙○
    ○亦經常向邊淑宜及其娘家索取零用錢，並曾使用邊淑宜之信用卡購物刷付三十
    餘萬元，亦曾對邊淑宜施加暴力。邊淑宜因不能忍受丙○○好吃懶做不負責任之
    個性及暴力傾向，而於八十八年十月中旬，搬出居住在其所工作之雲林縣北港鎮
    ○街里○○路一二三號媽祖醫院居住等情，業據被害人之母乙○○於警訊及偵審
    中陳述甚明，並提出被告長子「蘇益昌」改姓「邊益昌」入籍之戶籍謄本一件、
    被告立具保證還清乙○○借款及按月支付其子蘇逸帆生活費三千元、保證邊淑宜
    回北港後，盡心盡力對待，不再講話傷害她，否則一切由邊淑宜做決定等之保證
    書二份為證。並經乙○○當庭質問被告，而為被告所承認。且請嘉義縣警察局中
    埔分局向被告之前任職之榮仁製衣廠查證被告之工作情形，據回復稱：「丙○○
    於八十六年八月十二日起至十月二十三日止，在嘉義縣中埔鄉○○村○○路○段
    五六六號榮仁製衣任裁剪師職務，每月薪資約二萬七千元左右。上班情形不正常
    ，經常遲到或請假。」，有該分局頂六派出所出具之查證回覆書及被告上班之打
    卡紀錄表三分附卷可考。至於被告因不滿其妻搬到媽祖醫院宿舍居住，數度打電
    話及到邊淑宜之工作地點，要邊淑宜回家同居被拒，而數度引起爭執，亦據邊淑
    宜之同事黃淑珍、許（原審誤繕為鄭）秀娥於警訊中陳述甚明。又囑託雲林縣政
    府及南投縣政府查訪被告及被害人之婚姻生活、家庭、經濟狀況，並提出訪視報
    告。據二機關訪視結果，雲林縣政府所提出之報告稱：被告以務農為業，家境不
    富裕，被告父親目前身體不佳（糖尿病致雙腳行動遲緩，並領有身心障礙手冊）
    ，並照顧被告之祖母，母親則為了家計四處打雜工維生，非常辛苦；南投縣政府
    提出之報告則稱：(一)家庭狀況：邊淑宜與丙○○於七十八年結婚，育有二名子女
    。長子出生由娘家照顧，次子由夫家照顧。邊淑宜因在北港媽祖醫院工作，及其
    夫會施暴，故邊淑宜生前即與其夫分居，居於媽祖醫院宿舍。(二)被告之品性、工
    作、生活方面：被告自從退伍後，因個性懶散，好逸惡勞，經常替換工作（均待
    不了一、二個月），故無固定收入，常向邊淑宜及其娘家索取費用。在任職汽車
    業務員時，曾將邊淑宜母親託付繳交新車保險費參萬元私自花用，致保險公司催
    繳。被告將邊淑宜所申領之信用卡刷付三十幾萬元而無力償還。(三)被害人之品性
    、工作、生活方面：被害人為一心腸軟、孝順、不善言談、體諒丈夫及公婆之人
    。自從嫁與被告，為賺取費用撫養小孩，曾與公婆從事清潔工、擺攤、打零工，
    至最近為償還債務到媽祖醫院任職。(四)家庭成員間感情生活等方面：被告與被害
    人結婚後，在個性上即不合，時常爭吵，被告又常施暴，邊淑宜常回娘家尋求協
    助並提出離婚，但終因其心腸軟及被告要求而作罷。經訪查被害人娘家阿姨及鄰
    居確實曾看見被告施暴。被告長子稱：父母常吵架，父親會施暴於母親。因被告
    常施暴於被害人且對長子生活不聞不問，故被害人娘家常出面與被告溝通，被告
    因而簽具證明書二份。又因向被害人娘家借錢無力償還，又無法提供長子生活費
    用，遂於八十五年同意岳母提議將長子改為娘家姓。以上有該二機關之訪查報告
    附卷足憑。再者，被告於八十八年九月十三日寫給邊淑宜之信件中，亦提及「一
    個大男人，沒在工作賺錢，反而像吃軟飯的」、「我知道錯了，不該無賺錢養家
    也就罷了，還私自領你的錢，而沒有經過妳的同意」，有信函一件附於警卷可佐
    。均足印證，被告與被害人結婚後，因被告好逸惡勞，經常更換工作，工作極不
    穩定，甚至於失業在家，無固定收入，無力支付家庭生活費用，並有不當的向被
    害人及其娘家索取或私自挪用金錢之情形。被告明顯的缺乏責任感，未盡人子、
    人夫、人父之責。反而全賴被害人做清潔工、打零工、看護工來維持家庭生計。
    既無感恩之心，復不念夫妻之情，反而怪罪被害人不與其回家同居，連殺被害人
    十餘刀，刀刀致命，手段兇殘，犯後復避重就輕，沒有悔意等一切情形，判處無
    期徒刑，並依法宣告褫奪公權終身。並說明扣案之兇刀一把，係被告所有（為他
    人棄置遭被告檢獲，亦為其所有）並供犯罪所用之物，依刑法第三十八條第一項
    第二款規定併予宣告沒收。本院經核原審認事用法，並無不合，量刑亦稱妥適。
    被告上訴意旨，猶執前詞，否認為故意殺人，並認量刑過重，均無理由，應予駁
    回。至於被告業經處無期徒刑，衡情應已足資懲儆，因而檢察官認原審量刑過輕
    ，亦無理由，亦加以駁回。
據上論結，應依刑事訴訟法第三百六十八條，判決如主文。
本案經檢察官張斗輝到庭執行職務。
中    華    民    國      八十九      年      五      月        十八    日
                                  臺灣高等法院臺南分院刑事第四庭
                                      審判長法官  蔡    崇    義
                                            法官  顏    基    典
                                            法官  宋    明    蒼
右正本證明與原本無異。
如不服本判決，應於判決送達後十日內向本院提出上訴狀，其未敘述理由者並應於提
出上訴狀後十日內向本院補提理由書（應附繕本)。
                                      法院書記官  李    育    儒
中    華    民    國      八十九      年      五      月      二十二    日
附錄本案論罪科刑法條全文：
刑法第二百七十一條第一項：殺人者，處死刑、無期徒刑或十年以上有期徒刑。


司法院資訊處製作；財團法人民間司法改革基金會備份。
